【裁判字號】    98,訴,1209
【裁判日期】    981119
【裁判案由】    營利事業所得稅
【裁判全文】
臺北高等行政法院判決
                                      98年度訴字第1209號
                                    98年10月29日辯論終結
原      告  香港商．里昂證券有限公司台北分公司
代  表  人  甲○○
訴訟代理人  牛豫燕  律師
            陳佳菁  律師
            彭運（會計師）
被      告  財政部臺北市國稅局
代  表  人  乙○○
訴訟代理人  丙○○
上列當事人間營利事業所得稅事件，原告不服財政部中華民國98
年4 月15日台財訴字第09800042740 號（案號：第00000000號）
訴願決定，提起行政訴訟，本院判決如下：
    主  文
原告之訴駁回。
訴訟費用由原告負擔。
    事  實  及  理  由
一、事實概要：緣原告民國91年度營利事業所得稅結算申報，列
    報其他費用新臺幣（除美金外以下同）234,437,822 元及其
    他損失9,354,000 元，被告初查以其他費用中分攤國外總公
    司管理費用206,777,000 元部分，原告未提示總公司合併財
    務報表供核，核與行為時營利事業所得稅查核準則（下稱查
    核準則）第70條第1 項及第2 項規定不符，乃全數否准認列
    ；另其他損失9,354,000 元，係結轉自上期之兌換損失，原
    告未提示相關資料供核，乃否准認列，分別核定其他費用27
    ,660,822元及其他損失0 元，應補稅額54,032,749元。原告
    不服，申經復查結果，獲准追認其他損失9,116,197 元，其
    餘未准變更，原告仍表不服，遂就其他費用項目提起訴願，
    遭決定駁回，遂提起本件行政訴訟。
二、本件原告主張：
  (一)本件爭議事實摘要如下：
    1.緣原告為香港商里昂證券有限公司（下稱「港商里昂」）
      之唯一分公司，91年度營利事業所得稅結算申報，列報其
      他費用234,437,822 元其中包含分攤總公司管理費用206,
      777,000 元，合先敘明。
    2.原告於被告查核91年度營利事業所得稅結算申報書時，業
      已依被告要求，就前揭分攤國外總公司管理費用提供相關
      證明文件供核，包含經國外總公司所在地合格會計師簽證
      並經我國駐香港中華旅行社認證（以下稱「經簽證認證」
      ）之91年度總公司財務報告（參原證1 號）、經簽證認證
      之管理費用計算式補充報告（參原證2 號）、國外總公司
      載有營業部門、其他部門及分公司之管理費用明細表（參
      原證3 號）以及相關資料，供被告機關查核。
    3.惟被告以原告所提示國外總公司之財務報表，尚無各分公
      司及營業部門之營業收入及管理費用明細，經函請原告提
      示總公司之合併財務報表、各分公司及營業部門之管理費
      用及營業收入明細供核，惟原告無法提供為由，於94 年4
      月8 日作成核定通知書（參附件4 號），將原告列報之分
      攤總公司管理費用206,777,000 元予以剔除，核定其他費
      用為27,660,822元（即原申報其他費用234,437,822 減除
      分攤總公司管理費用206,777,000 元後之餘額）。
    4.原告不服原核定，於94年6 月17日提出復查申請（參原證
      4 號），並於同年7 月20日及7 月29日，95年2 月14日及
      7 月20日分別向被告提出復查補充理由書（參原證5 、6
      、7 、8 號），並檢附相關憑證，包含經簽證認證之國外
      總公司載有營業部門、其他部門及分公司之管理費用明細
      表補充報告（參原證9 號）、國外總公司營業收入及管理
      費用對照表（參原證10號）及經公證簽證之公司董事聲明
      書（參原證11號）等文件，並說明總公司僅就「行銷支援
      費用」列為管理費用，至於「直接行銷費用」，總公司並
      未將其列入管理費用由分公司分攤。亦即原告於91年度所
      列報分攤之費用僅限於總公司「非營業部門之管理費用」
      ，原告並未分攤總公司無法依部門區分之佣金利息支出等
      費用，亦不分攤研究、銷售等營業部門之管理費用及與營
      業直接有關之非管理費用。
    5.詎被告作成97年8 月14日財北國稅一字第0970203365號復
      查決定（參附件2 號），以下列理由駁回原告之復查申請
      ：
      (1)港商里昂既為法商里昂集團全亞洲之營運中心，對其辦
        事處及其他地區之關係企業亦提供相關服務，管理費用
        之分攤不應僅限於港商里昂及原告二者。
      (2)港商里昂所在地會計師簽證報告中敘明其僅依據公司帳
        冊資料，會計師並未作相關查核驗證及審計、覆核等事
        項。
      (3)系爭總公司費用其性質既經原告自承核屬銷售費用，自
        不應列入分攤。
    6.原告因不服被告上開決定，乃依法於97年9 月15日提起訴
      願（參原證12號）並於同年10月27日及12月17日分別提出
      訴願補充理由書（參原證13、14號）及，並於98年1 月7
      日至訴願機關辦理陳述意見（參原證15號）及於98年1 月
      12日提出訴願陳述補充資料（參原證16號），包含港商里
      昂於84年度（即申請設立台灣分公司時）、85年度（即台
      灣分公司設立完成後）及90年度之組織圖（參原證17號）
      ，港商里昂91年度財務報告中所列營業收入內容明細表（
      參原證18號），暨港商里昂91年度財務報告及管理費用明
      細補充報告關於營業費用與管理費用明細對照表（參原證
      19號）。嗣經訴願機關98年4 月15日作成台財訴字第0980
      0042740 號訴願決定（參附件2 號），駁回原告之訴願。
  (二)不爭執事實及爭點
    1.雙方不爭執之事實
      (1)原告為港商里昂唯一之分公司，至其他關係企業依法均
        非屬港商里昂之分支機構。
      (2)原告91年度營利事業所得稅結算申報，列報其他費用23
        4,437,822 元，其中包含分攤總公司管理費用206,777,
        000 元。
      (3)原告就列報分攤總公司管理費用206,777,000 元（下稱
        「系爭總公司管理費用」），業已提出經簽證認證之國
        外總公司91年度財務報告（參原證1 號）、及後續補充
        報告（參原證1 、2 、3 、9 、10、18、19號）供被告
        查核。
      (4)自原告85年經核准設立以來至89年度，歷年營利事業所
        得稅結算申報，原告就分攤總公司管理費用之計算方式
        及文件，均與本件91年度營利事業所得稅申報所採取之
        計算方式及文件相同，而且被告機關從未對原告以往申
        報分攤總公司管理費用之計算方式及文件有所爭執。
    2.本案爭點
      (1)依查核準則第70條之規定，系爭總公司管理費用之分攤
        除及於港商里昂及原告外，港商里昂之關係企業及辦事
        處是否亦應分攤系爭管理費用？
      (2)原告分攤系爭總公司管理費用，是否業依查核準則第70
        條之規定提供所需文件？
      (3)查核準則第70條第3 項所稱「載有國外總公司全部營業
        收入及總公司管理費用金額之國外總公司財務報告」，
        是否提供載有國外總公司全部營業收入及總公司管理費
        用財務報告及補充報告即符合該條規定，而無庸列報該
        營業收入及管理費用之明細？
      (4)被告就原告之營業收入課稅，卻否准分攤系爭總公司管
        理費用之認列，是否違反所得稅法第24條所示收入成本
        費用配合原則？
      (5)被告針對原告於過往年度，依相同方式申報分攤總公司
        之管理費用，均准予認列，卻於90年度起採取不同處理
        ，是否不符公平原則，並有違行政自我拘束原則及被告
        之正當信賴？
  (三)訴願決定及原處分主張系爭總公司管理費用之分攤不僅及於
    港商里昂及原告，尚應包含關係企業及辦事處在內，其採證
    顯違反行政程序法第9 條及第36條之規定，其論據亦違反查
    核準則第70條之規定：
    1.按「行政機關就該管行政程序，應於當事人有利及不利之
      情形，一律注意。」、「行政機關應依職權調查證據，不
      受當事人主張之拘束，對當事人有利及不利事項一律注意
      。」行政程序法第9 條及第36條分別定有明文。次按「認
      定事實，須憑證據，不得出於臆測，此項證據法則，自為
      行政訴訟所適用。」為改制前行政法院61年度判字第70號
      著有判例。準此，行政機關對於與作成行政處分有關之事
      實，應依照上開法律與判決意旨調查證據，據以認定事實
      ，且不得違背論理法則與經驗法則，否則作成之行政處分
      即有違法或不當之瑕疵。
    2.查核準則第70條規定，得分攤國外總公司之管理費用者，
      僅限於分公司組織，辦事處及關係企業則不與焉；此外，
      被告機關於與另件與第三人香港商永久產品股份有限公司
      台灣分公司（下稱「香港商永久公司台灣分公司」）間之
      營利事業所得稅爭議案件，係以下列理由否准香港商永久
      公司台灣分公司分攤美國永久公司之管理費（參見鈞院92
      年度訴字第633 號；參原證20號）：
      (1)由香港商永久產品股份有限公司（下稱「香港商永久公
        司」）之財務報表顯示該公司有獨立之資本股份，是該
        公司為一獨立之公司，並非美國永久公司之分公司，並
        無義務分攤美國永久公司之管理費。
      (2)香港商永久公司台灣分公司與美國永久公司間，並非總
        、分公司關係，與查核準則第70條規定不符。
      而鈞院於前開案件則認定：「子母公司間因為是屬於不同
      的權利主體，要各自負擔盈虧，本來就沒有共同管理活動
      所生費用之分攤問題存在」，因此不應適用查核準則第70
      條之規定。最高行政法院94年度判字第845 號判決（按被
      告亦為該案件之再審被告）及最高行政法院95年度判字第
      317 號判決（參原證21號）亦明揭其旨：「原告之總公司
      香港商永久產品股份有限公司，有獨立之資本及股份，與
      美國永久公司在法人登記上為個別獨立之公司，並非美國
      永久公司之分公司，自無分擔美國永久公司管理費用之義
      務」。準此，關係企業與總公司既為各自獨立之法人，即
      便關係企業使用總公司提供之勞務，亦應支付服務報酬，
      而無分擔總公司管理費用之義務，此與分公司為總公司之
      延長，其法律上與總公司為同一法人，故有資源共享之特
      色，而得共同分攤總公司管理費用之情形迥異。爰查核準
      則第70條規定所得分攤總公司管理費用之主體，應僅限於
      「分公司」，而關係企業則不與焉，至為明確，允無疑義
      。
    3.查被告所引用之原告84年報經財政部證券管理委員會（下
      稱「證管會」）備查之組織圖（參原證17號），指稱港商
      里昂為法商里昂集團全亞洲之營運中心，於馬來西亞、泰
      國、印度、大陸及巴基斯坦均設有辦事處及分支機構云云
      ，並非實在。謹按，上開84年度組織圖除列示港商里昂及
      其所屬唯一之分公司即原告以及位於大陸之辦事處外，尚
      涵蓋港商里昂營運範圍內之關係企業，例如位於馬來西亞
      之關係企業里昂證券（馬來西亞）有限公司；位於印尼之
      PT里昂（印尼）公司等，其目的係供證管會瞭解港商里昂
      之營業範圍及營運方式。實則，港商里昂於馬來西亞、泰
      國、印度及巴基斯坦等國並無設立辦事處或分支機構，僅
      有同隸屬法商里昂集團之關係企業。此等關係企業，既非
      屬港商里昂之「分公司」，撥諸前開查核準則第70條規定
      及最高行政法院94年度判字第845 號判決之意旨，自無分
      攤港商里昂管理費用之義務，是港商里昂之關係企業應與
      本件管理費用之分攤無涉。
    4.另查被告所引用之「原處分機關卷第348 頁」之組織圖（
      Corporate Chart ）（參原證22號）或被告98年8 月5 日
      庭訊時庭呈自港商里昂公司網站下載之網頁資料，係顯示
      有與港商里昂一同隸屬法商里昂集團之關係企業，其中並
      無港商里昂除原告以外之分公司，因此被告指稱原告並非
      港商里昂之唯一分公司，顯屬無據，此觀以下說明，即堪
      明白：
      (1)本件被告於98年8 月5 日庭訊時，引用其提呈鈞院參考
        之原處分卷第348 頁之組織圖（Corporate Chart ），
        指稱其上載有「Other Affiliate Offices 」等字眼，
        因此港商里昂有除原告以外之分公司云云。第查：
        按「Affiliate 」一詞係指關係企業，並非分支機構
          （按分支機構之用語為「Branch」，此觀外國公司在
          台經認許成立之分公司其英文名稱末均為「Taiwan
          Branch」，即可佐證）。原處分卷第348 頁之組織圖
          （Corporate Chart ）上「Other Affiliate
          Offices 」一欄所指新加坡、台灣、菲律賓、印尼、
          韓國、日本、英國、美國以及瑞士等地區，係指港商
          里昂於該等地區均有關係企業，並非指港商里昂於該
          等地區均有分公司，被告前述指稱，顯係誤解甚明。
        次按，被告引用之前揭組織圖（Corporate Chart ）
          ，係附於財政部證券管理委員會84年11月3 日發給港
          商里昂有關籌設台北分支機構之核准函（下稱「證管
          會84年核准函」），而緊接於前揭組織圖（
          Corporate Chart ）之後，尚有另一份由港商里昂當
          時之董事Astor Kam 所出具之中文「國際證券業務登
          記證明」書（下稱「登記證明書」；參原證23號），
          其上業已清楚列明當時（原告成立前）港商里昂於前
          揭組織圖（Corporate Chart ）上「Other
          Affiliate Offices 」一欄所列地區之關係企業名稱
          （新加坡為「里昂證券（新加坡私人有限公司）」（
          原證29號）、台灣為「里昂證券投資顧問股份有限公
          司」（原證30號）、菲律賓為「里昂證券（東南亞）
          有限公司」（原證31號）、印尼為「PT里昂（印尼）
          公司」（原證32號）、韓國為「里昂兩合財務公司（
          蘇黎世）」（原證33號）、英國「里昂證券公司」（
          原證34號），以上均為港商里昂之關係企業，此有該
          等關係企業之公司登記證明文件可稽。至於美國「里
          昂證券（美國）公司」、日本「里昂兩合財務公司」
          以及瑞士「里昂證券（東南亞）有限公司」），雖亦
          為港商里昂之關係企業，惟因渠等非屬里昂集團旗下
          100%控股之公司，故原告無法取得相關公司登記文件
          ，然縱無公司登記資料，僅由其公司名稱即可確認其
          非屬港商里昂之分公司，無庸贅述。
        換言之，倘被告於審閱證管會84年核准函之相關附件
          時，曾仔細比對前揭組織圖（Corporate Chart ）以
          及登記證明書，即可清楚瞭解港商里昂於前揭組織圖
          （Corporate Chart ）上「Other Affiliate
          Offices 」一欄所示地區僅有關係企業，並無分支機
          構，不至於產生將「Affiliate 」一詞誤解為分支機
          構誤之錯誤。然而被告不知何故，刻意忽略前述登記
          證明書上之記載，僅執「Affiliate 」一詞斷章取義
          指稱港商里昂有其他分支機構云云，而為不利原告之
          處分，採證顯違反行政程序法第9 條及第36條之規定
          ，當然應予撤銷。
      (2)同上，被告於98年8 月5 日庭訊時庭呈自港商里昂公司
        網站下載之網頁資料，係表示里昂集團（CLSA）之營運
        總部（Operational Hubs）分設於香港（即港商里昂）
        、新加坡、美國以及英國，另里昂集團於亞太市場（
        Asia-Pacific Markets）則於中國、印度、印尼、日本
        、韓國、馬來西亞、菲律賓、台灣及泰國等地區之設有
        營運據點。被告疏未細究，率指該等網頁資料顯示港商
        里昂於其他地區亦設有分公司云云，自非有據。
    5.原告於訴願程序中，業已另行提出港商里昂90年度組織圖
      （參原證17號），而該組織圖中所揭示之PT CLSA
      Indonesia （參原證32號）、CLSA Securities
       (Thailand) Limited （原證35號）、CLSA Guernsey
      Limited （原證36號）、CLSA (S E Asia) Ltd.（原證37
      號）、CLSA Capital Ltd. （原證38號）、CLSA
      Singapore Pte Ltd.（參原證29號）、CLSA (S E A)
      Ltd.（原證39號）、CLSA (Malaysia) Sdn Bhd （原證40
      號）、CLA Futures Ltd.（原證41號）、CLA Finance
      Taiwan（參原證30號）、CLSA Private Equity Ltd.（原
      證42號）、CLSA Equity Capital Markets Ltd.（原證43
      號）、CLSA Philippine Inc.（參原證31號）及CLSA
      India Ltd.（原證44號）均為與港商里昂一同隸屬法商里
      昂集團之關係企業，而非港商里昂之分公司，此由該等關
      企業之公司登記證明文件可證。故該等關係企業無需亦無
      可能分攤管理費用至明。
    6.又根據查核準則第70條第2 項之規定，分攤總公司管理費
      用之計算，係以總公司所屬各營業部門與各分支機構之「
      營業收入」百分比，為計算分攤標準。換言之，總公司管
      理費用理應由總公司及分支機構有產生營業收入之部門或
      單位來共同分擔，至總公司所屬各成本單位（包含各地辦
      事處等）則因其未產生營業收入，自無需亦無可能分攤管
      理費用。
    7.前開港商里昂84年組織圖所示之港商里昂上海辦事處，依
      其所在地法規，並不得從事營業活動賺取利潤，且實際上
      並未對外營業，功能上僅能為聯繫活動而純屬成本中心，
      乃其等既無「營業收入」可言，殆無可能依前開查核準則
      第70條規定，分攤總公司之管理費用。
    8.原告業於訴願程序中，提出港商里昂90年度組織圖（參原
      證17號）及經公證簽證之公司董事聲明書（參原證11號）
      ，證明原告確為港商里昂唯一之分公司，並說明於北京、
      深圳及上海所設辦事處本身並無營業收入等情。詎被告不
      採納原告之前開說明以及所提出之90年度組織圖及經公證
      簽證之公司董事聲明書，亦未於原訴願決定及原處分中說
      明其不採之理由，姑不論被告對原告申請設立文件文字之
      誤解，即實際上被告所指之馬來西亞、泰國、印度及巴基
      斯坦辦事處係港商里昂之關係企業，而非辦事處，更非分
      公司，其逕以84年廣義組織圖、Corporate Chart 、
      Astor Kam 所出具之「登記證明書」及港商里昂公司網站
      下載之網頁資料，遽對原告為不利之認定，不僅認定事實
      錯誤，其所認定之事實亦屬基於臆測而為非基於原告提出
      證據調查之結果，自屬違反行政程序法第9 條及第36條之
      規定。
    9.綜上，原告既為港商里昂旗下唯一之分公司，除此以外別
      無其他分公司，揆諸前開查核準則第70條規定，原告為唯
      一得以分攤港商里昂費用之分公司。原訴願決定及原處分
      認定系爭總公司管理費用之分攤不僅及於港商里昂及原告
      ，尚應包含辦事處及關係企業在內，其論據顯違反總公司
      管理費用應由總公司及分公司共同分攤之精神以及查核準
      則第70條之規定。
  (四)查核準則第70條係明訂台灣分公司得以分攤國外總公司管理
    費用之要件，至於該國外總公司之營運範圍如何，並非所問
    。訴願決定及原處分援引原告84年報經證管會備查之組織圖
    ，指稱港商里昂之營運範圍並非單純僅臺北及香港二地云云
    ，進而否准本件管理費用之分攤，其論據亦悖於查核準則第
    70條之規定，自屬違法：
    1.本件訴願機關及被告援引原告84年報經證管會備查之組織
      圖，指稱港商里昂為法商里昂集團全亞洲之營運中心，除
      馬來西亞、泰國、印度、大陸及巴基斯坦均設有辦事處外
      ，另於亞洲地區設有關係企業，據以認定港商里昂之營運
      範圍並非單純僅臺北及香港二地云云，進而否准本件管理
      費用之分攤。
    2.然查，行政行為應受法律及一般法律原則之拘束，行政程
      序法第4 條，訂有明文。參照前開查核準則第70條之規定
      及最高行政法院94年度判字第845 號判決之意旨，清楚可
      知得以分攤總公司管理費之主體應僅限於其分公司，其關
      係企業則不與焉，從而稅捐稽徵機關於核定營利事業分攤
      總公司管理費用時，其審酌之要點應為參與分攤總公司管
      理費用之主體是否涵蓋該總公司所屬有營業收入之全部分
      支機構，至於該總公司之營運範圍如何，與認定分公司資
      格無涉，不應引為審查依據，否則即有不受法律拘束之違
      反。
    3.原告前提示之港商里昂84年組織圖範圍涵蓋關係企業，目
      的係用以顯示港商里昂營業範圍不止於台北及香港兩地情
      形，惟此與認定原告是否確實為港商里昂之唯一分公司無
      涉，更不影響原告為港商里昂唯一之分公司此一事實。原
      訴願機關一方面自承分攤總公司管理費用之關鍵基礎在於
      總公司管理費用及全部營業收入金額之組成，另方面卻又
      徒憑前開84年組織圖指稱港商里昂營運範圍非僅單純臺北
      及香港二地云云，即驟為原告不利之認定，顯見原訴願決
      定及原處分，有故意不適用查核準則第70條規定或適用不
      當之違法，違背行政程序法第4 條所揭示行政行為應受法
      律拘束之規定，粗疏草率，可見一斑。
  (五)原告針對系爭總公司管理費用之分攤，所提供之港商里昂財
    務報告等相關文件，業已符合查核準則第70條所規定之文件
    ，原訴願決定認港商里昂財務報告，應將各分支機構營業收
    入及成本費用分別列示，顯然於法無據，且增加查核準則第
    70條所無之規定，與司法院釋字第496 號解釋意旨不符：
    1.按「中華民國境內之外國分公司，分攤其國外總公司之管
      理費用，經查符合下列規定者，應予核實認定：一、總公
      司不對外營業而另設有營業部門，其營業部門應與各地分
      公司共同分攤總公司非營業部門之管理費用。……前項分
      攤管理費用之計算，應以總公司所屬各營業部門與各分支
      營業機構之營業收入百分比，為計算分攤標準。……」、
      「中華民國境內之外國分公司依前二項規定，分攤國外總
      公司管理費用者，應由該分公司辦理當年度所得稅結算申
      報時，提供國外總公司所在地合格會計師簽證，載有國外
      總公司全部營業收入及總公司管理費用金額之國外總公司
      財務報告，並經我國駐在地使領館或我國政府認許機構之
      簽證，或外國稅務當局之證明。」查核準則第70條第1 項
      、第2 項及第3 項分別定有明文。是如合於上開規定之要
      件，即應准許分公司分攤總公司之管理費用。
    2.查原告已於被告審查、復查及財政部訴願階段分別提出下
      列文件資料供訴願機關及被告查核：
      (1)經簽證認證之國外總公司91年度財務報告（參原證1 號
        ）。
      (2)經簽證認證之國外總公司管理費用計算式補充報告（參
        原證2 號）。
      (3)國外總公司載有營業部門、其他部門及分公司之管理費
        用明細表（參原證3 號）。
      (4)經簽證認證之國外總公司載有營業部門、其他部門及分
        公司之管理費用明細表補充報告（原證9 號）。
      (5)國外總公司營業收入及管理費用對照表（原證10號）。
      (6)港商里昂91年度財務報告中所列營業收入內容明細表（
        原證18號 ）。
      (7)港商里昂91年度財務報告及管理費用明細補充報告關於
        營業費用與管理費用明細對照表（原證19號）。
    3.承上，原告所提具由香港會計師查核簽證之上開財務報告
      及其補充報表（告），確已符合查核準則第70條規定所「
      國外總公司所在地合格會計師簽證，載有國外總公司全部
      營業收入及總公司管理費用金額之國外總公司財務報告，
      並經我國駐在地使領館或我國政府認許機構之簽證，或外
      國稅務當局之證明」之要件，殊無疑問，從而原告分攤系
      爭總公司管理費，應予准許甚明。
    4.訴願決定指稱（一）原告所提示港商里昂91年度財務報告
      ，並未將各分支機構營業收入分別列示，抑或已包括各分
      支機構載有港商里昂之全部營業收入，其會計師亦未就營
      業收入內容逐項查核；（二）又港商里昂91年度財務報告
      ，並未將各分支機構發生成本費用金額分別列示，致被告
      亦無從審酌其財務報告究否載有港商里昂全部成本費用，
      或其是否已先行減除應由各關係企業負擔之成本費用；（
      三）原告提供之港商里昂財務報告，應係由會計師於簽證
      時即就各損益項目予以抽查核對，尚非嗣後經會計師核閱
      之補充報告得以替代云云，此一認定明顯與查核準則第70
      條規定之要件有悖，且與財務報表編制原則不符，理由如
      下：
      (1)按觀諸前揭查核準則第70條第1 項、第2 項及第3 項等
        規定，僅規定國外總公司財務報告必須載有國外總公司
        全部營業收入及總公司管理費用金額，並未要求必須將
        各分支機構營業收入分別列示，因此原訴願決定上開認
        定，顯已逾越查核准則70條第1 項、第2 項及第3 項等
        規定之要件，並非於法有據。事實上，原告基於被告機
        關之要求，業已進一步提出相關文件資料供訴願機關及
        被告查核，足資證明港商里昂財務報告所載營業收入包
        括總公司及原告營業收入，以及管理費用明細及分攤內
        容，符合查核準則第70條所為之規定，殊無疑問。原告
        謹以後附「原告總、分公司營業收入內容明細對照表（
        91年度）」（原證28號第1 頁）以及「原告總公司管理
        費用內容明細對照表（91年度）」（原證28號第2 頁）
        ，說明以下各點，俾供鈞院清楚瞭解：
        原告總、分公司營業收入內容明細（參原證28號第1
          頁）
          (甲)港商里昂公司91年度財務報告第4 頁（參原證28號
            第35頁）顯示港商里昂公司91年度之總公司營業收
            入為美金73,120,139元，而此一營業收入之明細項
            目，則列明於財務報告第11頁之附註（參原證28號
            第42頁）（包括證券交易經紀佣金、選擇權交易經
            紀佣金、次承銷佣金及交易所上市之募股收入、股
            利收入、交易手續費及利息收入等）。
          (乙)至於港商里昂公司之總公司與分公司（即原告）之
            個別營業收入，則列於港商里昂公司91年度財務報
            告之管理費用計算式補充報告（參原證28號）第63
            頁末之「台灣分公司營業收入（Operating
            Revenue of Taiwan Branch）」一欄，顯示台灣分
            公司（即原告）之營業收入為美金17,353/ 千元，
            而港商里昂公司之部份為美金55,767/ 千元，兩者
            合計美金73,120/ 千元，相當於港商里昂公司91年
            度財務報告第4 頁（參原證28號第35頁）顯示之總
            公司營業收入（美金73,120,139元），而台灣分公
            司（即原告）之營業收入為美金17,353/ 千元，則
            與原告91年度營利事業所得稅核定通知書（參原告
            98年9 月2 日行政訴訟補充理由狀附件4 號）上所
            記載之新台幣591,989,573 元相當（以美金對新台
            幣匯率1:34.11 計算之）（以上參見原證26號）。
        原告總公司管理費用內容明細（參原證28號第2 頁）
          ：
          (甲)港商里昂公司91年度財務報告第4 頁（參原證28號
            第35頁）之損益表，顯示港商里昂公司91年度之總
            公司營業費用為美金111,374,000 元（包含具管理
            費用性質之人事費用美金53,128,845元、通信交通
            費用美金2,767,551 元、其他營業費用美金34,193
            ,433元），而其中「其他營業費用美金34,193,433
            元」之明細項目，則列明於財務報告第13頁（參原
            證第28號第44頁）之附註（包括訊息財務報告及資
            料處理美金6,512,521 元、差旅費美金4,151,495
            元、交際費美金1,882,204 元、郵資及文具費美金
            345,096元）。
          (乙)於前述營業費用當中，屬於「非營業部門之管理費
            用」，則列示於原告所提出之「管理費用明細表補
            充報告」第4 頁（參原證第28號第74頁），共計美
            金25,692,000元，其中屬於被告所認為非屬可分攤
            之行銷行政支援費用共計美金1,317,000 元，則進
            一步記載於「管理費用明細表補充報告」第5 頁（
            參原證第28號第75頁）。
        綜上所述並參照後附「原告總、分公司營業收入內容
          明細對照表（91年度）」（參原證28號第1 頁）以及
          「原告總公司管理費用內容明細對照表（91年度）」
          （參原證28號第2 頁）之圖解例示，清楚可知港商里
          昂公司上開財務報告及其補充報表（告），確實充分
          詳實列示總公司與分公司之營業收入及管理費用，並
          無被告機關所指稱未就各分支機構營業收入及總公司
          管理費用予以分別列示之情形，應與採納，允無疑義
          。
      (2)至於訴願決定無視於原告所提出詳如上開(五)、2.所臚列
        之文件，業已足堪證明港商里昂財務報告所載營業收入
        包括總公司及原告營業收入，以及管理費用明細及分攤
        內容之事實，卻仍指稱原告所提示港商里昂91年度財務
        報告，並未將各分支機構營業收入分別列示，以及並未
        將各分支機構成本費用金額分別列示，致被告亦無從審
        酌其財務報告究否載有港商里昂全部營業收入以及全部
        成本費用，或其是否已先行減除應由各關係企業負擔之
        成本費用等云，無非係因原訴願決定機關認為原告提供
        之港商里昂財務報告，應係由會計師於簽證時即就各損
        益項目予以抽查核對，尚非嗣後經會計師核閱之補充報
        告得以替代云云。
      (3)然查，商業會計法第27、67條規定：「會計科目，除法
        律另有規定外，分左列9 類：…六、營業費用類：指推
        銷費用、管理及總務費用等項。」「有分支機構之商業
        ，於會計年度終了時，應將其本分支機構之帳目合併辦
        理決算。」另根據中華民國財務會計準則公報第一號「
        財務會計觀念及財務報表之編製」第23頁，損益表上至
        少應包括下列各項：營業收入、營業成本、營業費用、
        營業損益…。」上述規定乃國際通用之準則，世界各國
        （如香港）均有類似規定。準此，公司於編製其財務報
        表時，均不會將管理費用之明細，或其分支機構之收入
        成本費用，分別列示於其損益表，而是依據個別需要，
        以附註揭露或編製補充報表（報告）之方式為之。
      (4)換言之，根據商業會計法第27、67條規定，可知財務報
        告附註本即屬原財務報告之一部分，而補充報表（告）
        乃原財務報告之增補。乃訴願決定指稱原告提供之港商
        里昂財務報告，應係由會計師於簽證時即就各損益項目
        予以抽查核對，尚非嗣後經會計師核閱之補充報告得以
        替代云云，實係蓄意扭曲財務會計觀念及無視財務報表
        之編製準則，實不足採。
      (5)又按司法院釋字第496 號解釋意旨闡明：憲法第19條所
        規定人民有依法律納稅之義務，係指人民有依法律所定
        之納稅主體、稅目、稅率、納稅方法及稅捐減免等項目
        ，負繳納稅捐之義務或享受減免稅捐之優惠而言。行政
        機關原則上自不得以命令作不同之規定或增列法律所無
        之規定，以致於限縮法律之適用，否則即屬違反租稅法
        律主義。訴願機關以原告提示之港商里昂財務報告，未
        將原告或港商里昂營業收入分別列示，且會計師未就管
        理費用分類歸屬作查核說明云云，否准系爭管理費用之
        分攤，顯然於法無據，且增加查核準則第70條所無之限
        制，與司法院釋字第496 號解釋意旨不符。
  (六)按被告於98年8 月5 日庭訊時指稱原告所提供港商里昂公司
    之91年度財務報告（參原證1 號或原證28號第3-56 頁 ）不
    符合本國公司編制財務報告之標準云云，純屬空穴來風，此
    觀下列說明，即堪明白：
    1.以本國上市公司遠東百貨股份有限公司（下稱「遠百公司
      」）（按其擁有9 個分公司）97年度之財務報告（參原證
      24號）為例，其財務報告之組成包含會計師查核報告（第
      3 至第4 頁）、資產負債表（第5 頁）、損益表（第6 至
      第7 頁）、股東權益變動表（第8 頁）、現金流量表（第
      9 至第11頁）、財務報表附註（第12至第65頁）以及重要
      會計科目明細表（第66至第88頁）。按遠百公司97年度之
      財務報告之會計師查核報告第二段記載「本會計師係依照
      會計師查核簽證財務報表規則及一般公認審計準則規劃並
      執行查核工作，以合理確信財務報表有無重大不實表達。
      此項查核工作包括以抽查方式獲取財務報表所列金額及所
      揭露事項之證據、評估管理階層編製財務報表所採用之會
      計原則及所作之重大會計估計，暨評估財務報表整體之表
      達。本會計師相信此項查核工作可對所表示之意見提供合
      理之依據。」此外，前揭財務報告第11頁並載明「後附之
      附註係本財務報表之一部分」。
    2.次按，根據原告所提出港商里昂公司經簽證認證之91年度
      財務報告，其中第3 頁（請參原證28號第34頁）為簽證會
      計師PricewaterhouseCoopers（按為台灣資誠會計師事務
      所之聯屬機構）所出具之會計師查核報告、第4 頁為損益
      表、第5頁 為資產負債表、第6 頁為股東權益變動表、第
      7 頁為現金流量表、第8 頁至第25頁則為財務報告之附註
      ；此外，港商里昂公司91年度財務報告所附簽證會計師查
      核報告其中「意見之基礎(Basis of Opinion)」亦記載「
      我們依照香港會計師公會所發佈的審計準則來實施我們的
      查核。查核乃包括以測試的基礎來檢視在帳目中與金額及
      資訊揭露之相關事實，也包括評估對於董事會在準備報表
      時，其之重要估算及判斷，以及評估在公司目前的情形下
      該會計政策是否適當、該會計政策是否有持續適用並有充
      分揭露。我們計畫以及執行我們的查核工作，以便能取得
      所有我們認為必須提供給我們的資訊和說明，形成足夠證
      據作合理確信帳目並無重大錯誤記載。在我們形成意見的
      過程中，我們同時會評估帳目中表現的整體資訊是否足夠
      。我們相信我們的查核，可以作為我們出具意見的合理基
      礎。」
    3.由上述可知，港商里昂公司之91年度財務報告，不僅組成
      （包含會計師查核報告、損益表、資產負債表、股東權益
      變動表、現金流量表及財務報告之附註等）與本國上市公
      司經會計師查核簽證之財務報告完全一致，其簽證會計師
      進行查核審計工作所秉持之標準，與本國之查核簽證準則
      ，此係因港商里昂公司之91年度財務報告之編製，雖係根
      據香港會計準則編製，然因各國會計準則相當一致，實亦
      完全符合本國上市公司編製財務報告之標準，被告機關之
      辯解，毫無憑據，更非事實。
    4.再者，原告除提出港商里昂公司之91年度財務報告（參原
      證1 號），並已於被告審查、復查及財政部訴願階段，分
      別提出港商里昂公司91年度財務報告之（1 ）管理費用計
      算式補充報告（參原證2 號）、（2 ）載有營業部門、其
      他部門及分公司之管理費用明細表（參原證3 號）、（3
      ）載有營業部門、其他部門及分公司之管理費用明細表補
      充報告（參原證9 號）、（4 ）營業收入及管理費用對照
      表（參原證10號）、（5 ）營業收入內容明細表（參原證
      18號）及（6 ）明細補充報告關於營業費用與管理費用明
      細對照表（參原證19 號 ）等補充報表（告），而此等補
      充報表（告），乃原財務報告之增補，符合財務報表編製
      準則之規定，此觀前揭遠百公司97年度財務報告所亦附有
      「重要會計科目明細表」（第66至第88頁），而其會計師
      查核報告書第五段對此亦說明「遠東百貨股份有限公司年
      國97年度財務報表重要會計科目明細表，主要係供補充分
      析之用。」即堪明白。
    5.綜上，原告所提具由香港會計師查核簽證之港商里昂公司
      上開財務報告及其補充報表（告），不僅確已符合查核準
      則第70條規定所「國外總公司所在地合格會計師簽證，載
      有國外總公司全部營業收入及總公司管理費用金額之國外
      總公司財務報告，並經我國駐在地使領館或我國政府認許
      機構之簽證，或外國稅務當局之證明」之要件，與本國上
      市公司財務報表之組成與編製標準完全一致，殊無疑問，
      從而原告分攤系爭總公司管理費，應予准許甚明。
  (七)被告指稱原告應提供港商里昂公司之母公司91年度合併財務
    報告，俾供驗證港商里昂公司及各該子公司、分公司之營業
    收入、管理費用明細及分攤內容云云，惟港商里昂公司之荷
    蘭母公司91年度合併財務報告是否揭示前開數據非本件之爭
    點，亦與本件爭議無關。而實際上合併財務報告並不會就各
    該子公司、分公司之營業收入、管理費用明細及分攤內容等
    細項分別列示。謹就上情析述如次：
    1.按財務會計準則公報第七號（原證45號）將「合併財務報
      表」定義為：「視聯屬公司為單一經濟個體所發布之財務
      報表」（詳財務會計準則公報第七號貳3.〔1 〕）；而所
      謂「聯屬公司」，係指母公司及其全部子公司之統稱（詳
      財務會計準則公報第七號貳3.〔5 〕）。企業編製合併財
      務報表時，係以同性質項目分別歸屬為基礎，將母公司與
      其子公司財務報表中之類似資產、負債、業主權益、收益
      及費損科目予以加總，並作必要之沖銷（詳財務會計準則
      公報第七號參11. ）。而合併財務報表包括下列各表及附
      註：（1 ）合併資產負債表；（2 ）合併損益表；（3 ）
      合併業主（股東）權益變動表；（4 ）合併現金流量表（
      詳財務會計準則公報第七號參14. ）。由前開財務會計準
      則公報第七號之規定可知，合併財務報表係將聯屬公司（
      即母公司與其子公司）全體之財務資訊以單一經濟個體之
      方式編製，而不考慮個別公司在法律上之獨立地位，故合
      併財務報表不會揭示各子公司、分公司之營業收入、管理
      費用明細及分攤內容明細，此種方式較能允當表達其財務
      狀況、經營成果及財務狀況之變動情形。
    2.以遠百公司及其子公司97及96年度之合併財務報表暨會計
      師查核報告（下稱「合併財務報表」；原證46號）為例，
      其合併財務報表之組成包含合併資產負債表（第5頁 ）、
      合併損益表（第6 頁至第8 頁）、合併股東權益變動表、
      合併現金流量表（第10頁至第14頁）及合併財務報表附註
      （第15頁至第91頁）等。由遠百公司上開合併財務報表之
      內容觀之，皆為將母公司與其子公司財務報表中之資產、
      負債、業主權益、收益及費損科目加總，並作必要沖銷後
      之數字，並未將子公司、分公司個別科目明細單獨列示。
    3.綜上，被告要求原告應提供港商里昂公司之荷蘭母公司91
      年度合併財務報告，俾供驗證港商里昂公司及各該子公司
      、分公司之營業收入、管理費用明細及分攤內容云云，非
      僅增加查核準則第70條所未規定之要件，於法無據外，其
      請求顯與本件爭點無關，且無實益。況如前所述，本件原
      告所提呈之港商里昂公司各財務報告及其補充報表（告）
      ，確實充分詳實列示總公司與分公司之營業收入及管理費
      用，並無被告所指稱未就各分支機構營業收入及總公司管
      理費用予以分別列示之情形，應與採納。
  (八)原告於過往年度，向依相同方式申報分攤總公司之管理費用
    ，均獲認列，被告卻於90年度起採取不同處理，顯不符公平
    原則，並有違行政自我拘束原則及被告之正當信賴，故原訴
    願決定及原處分自屬違法而應予撤銷：
    1.按行政程序法第6 條：「行政行為，非有正當理由，不得
      為差別待遇。」明揭行政程序法關於行政自我拘束原則之
      規定；次按「所謂『平等原則』係指行政機關非有正當理
      由，作成行政行為時，對行為所規制之對象，不得為差別
      待遇而言。而所謂『行政自我拘束原則』則指處分機關作
      成行政處分後，自己亦與相對人一樣，同受該行政處分之
      拘束。」改制前行政法院88年判字第3724 號 著有判決。
    2.按行政程序法第8 條：「行政行為，應以誠實信用之方法
      為之，並應保護人民正當合理之信賴。」明揭信賴保護原
      則。又改制前行政法院74年判字第776 號判決（附件8 ）
      亦明揭「卷查原告在臺營業多年，其分攤總公司管理費用
      之方法，曾經稽徵機關准予備查在案，其歷年來申報分攤
      總公司之管理費用，均經准予核認，是被告機關對於同一
      事實，且稅法規定並為變更之情形下，卻作相反之處置，
      其認事用法尚欠一貫，不無可議。」
    3.查原告自85年經核准設立以來，向依原告營業收入占總公
      司全部營業收入之百分比分攤管理費用，並提出與系爭年
      度相同之簽證報告等文件供核，從未見被告對申報分攤管
      理費用之計算方式及文件有所爭執，原告業就被告對於此
      類申報案件之處理產生信賴。又按行政機關作成行政處分
      之際，固應就個案進行審察，惟其對於具有同一性之事件
      ，本應受其「行政先例」之拘束，不應作不同之判斷。詎
      被告竟無正當理由，反於被告過往對於原告向來申報方式
      之認定，而認與查核準則第70條規定不合，揆諸前開改制
      前行政法院74年判字第776 號判決之意旨，實違反平等原
      則及行政自我拘束原則，並有違原告之正當信賴，故原訴
      願決定及原處分自屬違法而應予撤銷。
  (九)被告就原告之營業收入課稅，卻否准系爭總公司管理費用之
    認列，違反所得稅法第24條所示收入成本費用配合原則：
    1.按「憲法第19條規定人民有依法律納稅之義務，固係指人
      民有依據法律所定之納稅主體、稅目、稅率、納稅方法及
      納稅期間等項而負納稅義務之意，然課人民以繳納租稅之
      法律，於適用時，該法律所定之事項若權利義務相關連者
      ，本於法律適用之整體性及權利義務之平衡，當不得任意
      割裂適用。」司法院釋字第385 號解釋論述綦詳。
    2.次按所得稅法第24條第1 項之規定：「營利事業所得之計
      算，以其本年度收入總額減除各項成本費用、損失及稅捐
      後之純益額為所得額。」本條揭示之收入成本費用配合原
      則，於分公司分攤國外總公司管理費用時亦適用之；又按
      「所得稅法第3 條第3 項規定：『營利事業之總機構在中
      華民國境外，而有中華民國來源所得者，應就中華民國境
      內之營利事業所得，依本法規定課徵營利事業所得稅。』
      而原告既經查證確有分攤之總公司管理費用之事實，則原
      告在我國境內因營業活動之收益既已申報所得課稅，依成
      本及費用配合原則，其相對所需之管理費用同為在台經營
      之業務相關，自應准予認列。是被告認定原告所列報全部
      之收入，卻否准列支此項管理費用，形成割裂適用法令，
      自有違上開成本及費用配合原則。」鈞院95年度訴更一字
      第136 號判決論述甚明。
    3.查港商里昂91年度財務報告所載營業收入美金73,120,139
      元（參原證28號第35頁），係包含原告之營業收入美金17
      ,353,000元（參原證28號第63頁，約新台幣591,989,573
      元），而原告亦已就此營業收入辦理中華民國營利事業所
      得稅結算申報，參酌前開臺北高等行政法院95年度訴更一
      字第136 號判決之意旨，原告在國內因營業活動所生之收
      益既已申報所得課稅，依成本費用配合原則，其相對所應
      分攤之總公司管理費用同為在台經營之業務相關，如不准
      予認列，顯有割裂適用法令，而有悖於前開所得稅法第24
      條所定之收入成本費用配合原則。
  (十)系爭總公司管理費用包含與營業活動無關之行銷部分人事支
    出，不包含銷售費用，被告誤將非營業活動之行銷，與營業
    活動之銷售混為一談，而剔除原告所列報之全數管理費用，
    違反行政程序法第10條及第43條之規定：
    1.按「行政機關行使裁量權，不得逾越法定之裁量範圍，並
      應符合法規授權之目的。」行政程序法第10條定有明文；
      次按「行政機關為處分或其他行政行為，應斟酌全部陳述
      與調查事實及證據之結果，依論理及經驗法則判斷事實之
      真偽，並將其決定及理由告知當事人。」行政程序法第43
      條亦著有明文。準此，行政機關行使裁量權應具有合目的
      性且不得恣意濫用，而作成行政處分時，應斟酌全部陳述
      與調查事實及證據之結果，依論理及經驗法則判斷事實之
      真偽。
    2.另被告以系爭總公司管理費用經原告自承核屬銷售費用，
      自不應列入分攤云云。惟查，港商里昂係將管理費用分為
      以下三類（參原證28號第74頁）：
      (1)非營業部門之管理費用（即原告得分攤之管理費用）
        此類費用包含如刊物製作、投資論壇規劃、差旅支援、
        客戶資料維護、媒體關係及活動企劃及與營業活動無關
        之行銷部分人事支出等與非營業部門相關之費用。
      (2)直接管理費用（不得分攤）
      (3)研究、銷售及交易部門之管理費用（不得分攤）
        本件原告所分攤之總公司管理費用均屬非營業部門之管
        理費用，訴願機關及被告機關所指稱之銷售費用係屬不
        在分攤範圍內之研究、銷售及交易部門之管理費用。原
        告自始未自承系爭管理費用屬銷售費用，被告誤將非營
        業活動之行銷行政支援費用（Marketing
        Administration and Support Expenses ），與營業活
        動之銷售費用（Sales Expenses）混為一談，顯錯誤認
        定事實。
    3.縱被告認前開行銷行政支援費用非屬可分攤之管理費用，
      即便扣除行銷行政支援費用美金1,317,000 元（參原證28
      號第75頁），仍有美金24,375,000元為得分攤之總公司管
      理費用（即非營業部門管理費用美金25,692,000 元-行銷
      行政支援費用美金1,317,000 元＝美金24,375,000元），
      按原告所應分攤之比例計算，原告仍應至少分攤總公司管
      理費用美金5,784,188 元（美金24,375,000元X23.73%=美
      金5,784,188 元，約新台幣185,000,000 元），被告恣意
      剔除原告所列報之全數總公司管理費用，顯濫用其行政裁
      量權且未依全部陳述與調查事實及證據之結果認定事實，
      而違反行政程序法第10條及第43條之規定。
  (十一)綜上論述，訴願決定及原處分均屬違法不當，為此請求判決
    訴願決定、原處分（即原復查決定及原核定）否准原告認列
    其他費用項下之分攤總公司管理費用206,777,000 元部分，
    均予撤銷。
三、被告則以：
  (一)按「營利事業所得之計算，以其本年度收入總額減除各項成
    本費用、損失及稅捐後之純益額為所得額。」為行為時所得
    稅法第24條第1 項所明定。次按「中華民國境內外國分公司
    ，分攤其國外總公司之管理費用，經查符合下列規定者，應
    予核實認定：……。前項分攤管理費用之計算，應以總公司
    與所屬各營業部門，或分支營業機構之營業收入百分比，為
    計算分攤標準，但其有特殊情形者，得申報該管稽徵機關核
    准採用其他合理分攤標準。分公司分攤國外總公司管理費用
    ，應由該分公司辦理當年度所得稅結算申報時，提供國外總
    公司所在地合格會計師簽證，載有國外總公司全部營業收入
    及總公司管理費用金額之國外總公司財務報告，並經我國駐
    在地使領館或我國政府認許機構之簽證，或外國稅務當局之
    證明；……」為查核準則第70條第1 項及第2 項所規定。
  (二)本件原告以總公司與所屬各營業部門，或分支營業機構之營
    業收入百分比，作為計算分攤國外總公司之管理費用標準，
    是原告國外總公司全部營業收入及總公司管理費用金額即為
    本件癥結所在，茲就原告組織架構、國外總公司全部營業收
    入及總公司管理費用金額分述如次：
    1.原告國外總公司之組織架構：
      (1)依原告84年申請設立時報經改制前證管會備查之組織圖
        （Corporate Chart ）（本院卷三第307 頁附件1 ），
        依該圖示原告國外總公司（Credit Lyonnais
        Securities （Asia ）Ltd ，後更名為CLSA LIMITED）
        為全亞洲區之營運中心（operating Company ），母公
        司（Credit Lyonnais Securities Asia B.V.）為一於
        荷蘭註冊之控股公司，港商里昂除於馬來西亞、泰國、
        印度、大陸及巴基斯坦等地設有辦事處（
        Representative Offices ） 外，另於新加坡、臺灣、
        菲律賓、印尼、韓國、日本、英國、美國及瑞士等地設
        有分支機構（Other Affiliate Offices ，managed
        by/reporting to CLSA ） 。
      (2)再依被告於準備程序所提CLSA－Asia－Pacific
        Markets 及香港事務局服務組提供之港商里昂 WWW.
        CLSA.COM網站所載之CLSA全球據點（Global Locations
        ）分布情形（本院卷三第327 頁附件2 ），CLSA除於香
        港（CLSA HONG KONG）、美國（Calyon Securities
        USA ）、新加坡（CLSA Singapore）及英國（CLSA UK
        ）設有營運中心外，另於澳洲（CLSA Sydney ）、大陸
        （CLSA Beijing、Shanghai、Shenzhen ） 、日本（
        Calyon Securities Japan ）、韓國（CLSA Korea）、
        馬來西亞（CLSA Malaysia ）、杜拜（Calyon Gulf ）
        、印度（CLSA India）、印尼（CLSA Indonesia）、模
        里西斯（CLSA Mauritius）、菲律賓（CLSA
        Philippines ）、臺灣（CLSA Taiwan ）及泰國（CLSA
        Thailand）等地分設據點。
      (3)本件無論就原告設立時所提示之港商里昂組織圖，抑或
        就CLSA公司網站所載資料，皆無從定位原告即為港商里
        昂之唯一分公司，原告雖於訴願程序中另行提出港商里
        昂各年度組織圖（本院卷三第337 頁附件3 ），主張依
        該圖示其係港商里昂之唯一分公司，惟原告復於訴願陳
        述意見指出原告之組織架構自原告84年設立時起，即未
        作任何變更，是其所主張原告為港商里昂或CLSA眾多分
        支機構或據點中之唯一分公司乙節，殊難採信。
    2.國外總公司全部營業收入：
      (1)港商里昂係依據香港法律設立之公司，採用地域來源原
        則課稅，只有源自香港之收入，始須在香港課稅，至源
        自其他地方之收入，即使匯至香港，亦無須在香港繳納
        利得稅（本院卷三第343 頁附件4 ），依中華民國審計
        準則公報第37號「對受查者事業之瞭解」，查核人員對
        受查者事業之瞭解所須考量之事項包括有組織架構等，
        惟原告所提示港商里昂91年度財務報告，查核簽證會計
        師並未敘明港商里昂之組織架構，是被告自無從審酌港
        商里昂究有無分支機構及其提供之財務報告究係僅源自
        香港之營業收入，抑或已包括來自各分支機構之營業收
        入。
      (2)依原告98年9 月2 日行政訴訟補充理由狀所提示之港商
        里昂91年度財務報告中文摘譯本第16頁（本院卷三第35
        5 頁附件5 ）所載，港商里昂集團報表並未編製，因為
        港商里昂為其他公司完全持股之公司，再依第25頁（本
        院卷三第357 頁附件6 ）所載，港商里昂之母公司
        Credit Lyonnais Securities Asia B.V.將港商里昂納
        入合併報表。
      (3)本件依原告所提示之港商里昂91年度財務報告，無法究
        明已否包括港商里昂來自各分支機構之全部營業收入，
        依前述說明本可由港商里昂母公司之合併報表一窺究竟
        ，惟原告於準備程序首先聲稱並無集團合併報表，復聲
        稱無須提供云云，是被告自無從審酌原告國外總公司港
        商里昂91年度全部營業收入究為若干。
    3.管理費用部分：
      (1)依港商里昂91年度財務報告第4 頁損益表（本院卷三第
        359 頁附件7 ）載有人事費用（US＄53,128,845千元）
        、佣金費用（US＄13,835,645千元）、利息支出（US＄
        1,999,127 千元）、營業租賃（US＄2,909,346 千元）
        、通信交通費用（US＄2,767,551 千元）、和解費用（
        US＄2,540,194 千元）、其他營運支出（US＄34,193,4
        33千元）等，合計總費用為US＄111,374 千元，報表附
        註第12、13頁（本院卷三第361 頁附件8 ）則為各個費
        用細項金額，簽證會計師92年4 月28日查核報告所簽註
        之意見（本院卷三第365 頁附件9 ），自係僅就總費用
        金額而言。
      (2)惟總費用US＄111,374 千元中如何界定歸類管理費用為
        US＄68,788千元，及管理費用US＄68,788千元中又如何
        區分與營業有關之直接費用US＄14,119千元、非營業部
        門之管理費用US＄25,692千元（即本件分攤之基礎）、
        研究、銷售及交易部門之管理費用US＄24,259千元（本
        院卷三第367 頁附件10），依原告所提92年5 月30日關
        於原告91年一般應分攤管理費用報告（本院卷三第369
        頁附件11），受任查核之會計師僅敘明依據港商里昂提
        供之資訊，認定分攤給原告之總公司費用為23.35%，該
        比率低於應歸屬於台北分公司之營業收入比率23.73%。
        另依94年12月19日港商里昂總費用之報告（本院卷三第
        375 頁附件12），會計師亦僅敘明查核發現總費用總數
        與公司之帳冊及記錄一致及費用金額US＄111,374 千元
        與審計後之數據一致。
      (3)又前揭港商里昂損益表雖列有減項「集團公司所分攤之
        辦公室支出費用及管理費用」US＄15,429千元（同本院
        卷三第359 頁附件7 ），惟依原證27號原告總公司管理
        費用內容明細對照表（本院卷三第383 頁附件13），原
        告係以費用金額US＄111,374 千元中之25,692千元為非
        營業部門之管理費用，作為分攤基礎，並未先行減除US
        ＄15,429千元後再據以計算分攤。
      (4)如前所述，本件原告國外總公司港商里昂之財務報告，
        總費用部分雖經會計師查核並簽註無意見，惟攸關本件
        之港商里昂總管理費用查核部分，其性質係就財務報表
        內特定項目查核，應屬特殊目的查核，其財務報告應包
        括所依據之審計準則等，然本件港商里昂總管理費用查
        核報告會計師僅簽註金額一致及與報表是否相符等，渠
        等補充報告自非屬首揭查核準則所規定經所在地合格會
        計師簽證之財務報告，被告自亦無從據以審酌。
  (三)行為時所得稅法第24條規定之收入成本費用配合原則，所稱
    費用，係指符合相關稅法規定得以列報之金額，會計師受託
    辦理所得稅查核簽證申報時，就各項損益項目均應抽查相關
    文件、憑證及帳簿資料，核對是否相符，查核準則第70條有
    關分攤國外總公司管理費用之規定，亦源自於前揭收入成本
    費用配合原則，自應受相同規範，且依行政程序法第6 條：
    「行政行為，非有正當理由，不得為差別待遇。」之平等原
    則規定，原告所提供港商里昂之91年度財務報告，自應由其
    會計師於簽證時，即就各損益項目均予抽查相關文件、憑證
    及帳簿資料，核對是否相符，尚非嗣後經會計師核閱之各項
    補充報告（原處分卷第251 頁至第260 頁）得以代替之。
  (四)原告復主張其以往年度之作法，向依此方式申報分攤總公司
    之管理費用，均獲准予認列，被告卻於90年度起採不同之處
    理，顯不符平等原則乙節，查原告所引改制前行政法院74年
    度判字第776 號案件，係屬個案判決，且該案之分攤總公司
    管理費用之方法係曾經稽徵機關准予備查，與本件情形並不
    相同，且本件已往年度之認列，係就原告各當年度所提供之
    帳證審核或依法核定之結果，縱有如原告所稱情事，亦屬已
    往年度漏未斟酌之情況，尚不影響本年度依前揭帳證資料及
    查得證據審認核定之結果。
  (五)綜上，本件系爭分攤國外總公司管理費用，其計算公式之分
    母係國外總公司全部營業收入，首當要釐清港商里昂之組織
    架構，惟本件財務報告並未就此論述，本或可由港商里昂母
    公司之合併集團報表略見端倪，然原告以無須提供拒不提示
    ，被告自無從審酌國外總公司全部營業收入一項；另就港商
    里昂總管理費用之查核，依審計準則公報第28號「特殊目的
    查核報告」，會計師就財務報表內特定項目之查核，應依審
    計準則進行查核並出具意見或結論，然本件原告所提示之港
    商里昂總管理費用補充報告，會計師僅簽註金額與帳冊、記
    錄及報表相符等語，其性質僅係補充報告，並非前揭所稱特
    殊目的查核報告，自非首揭查核準則所規定經所在地合格會
    計師簽證之財務報告，是本件原告充其量提示載有國外總公
    司費用金額，經會計師查核簽證之財務報告，而非提示載有
    總管理費用之簽證財務報告，被告自亦無從據以審酌分攤之
    基礎－港商里昂總管理費用，系爭分攤國外總供管理費用之
    基礎及公式之分母均無從審酌，被告否准認列並無不合。綜
    上論述，足證原告之各項主張顯無理由，為此請求駁回原告
    之訴。
四、經查：
  (一)按行為時所得稅法第24條第1 項：「營利事業所得之計算，
    以其本年度收入總額減除各項成本費用、損失及稅捐後之純
    益額為所得額。」。次按行為時查核準則第70條第1 項及第
    2 項：「中華民國境內外國分公司，分攤其國外總公司之管
    理費用，經查符合下列規定者，應予核實認定：一、……。
    」、「前項分攤管理費用之計算，應以總公司與所屬各營業
    部門，或分支營業機構之營業收入百分比，為計算分攤標準
    ，但其有特殊情形者，得申報該管稽徵機關核准採用其他合
    理分攤標準。分公司分攤國外總公司管理費用，應由該分公
    司辦理當年度所得稅結算申報時，提供國外總公司所在地合
    格會計師簽證，載有國外總公司全部營業收入及總公司管理
    費用金額之國外總公司財務報告，並經我國駐在地使領館或
    我國政府認許機構之簽證，或外國稅務當局之證明；……」
    。上開查核準則乃財政部為執行營利事業所得稅之稽徵，本
    於職權就有關結算申報之調查、審核等事項，所為技術性、
    細節性之規定，以簡化稽徵作業、避免管理費用浮濫列報所
    必要，並未逾越所得稅法等相關之規定，亦未加重人民稅賦
    ，與憲法尚無牴觸，自得予以適用。
  (二)按就課稅處分之要件事實而言，基於依法行政原則，為權利
    發生事實者，有關營利事業所得加項之收入，雖應由稅捐稽
    徵機關負舉證責任；惟有關所得計算基礎之減項，即「成本
    」與「費用」；暨該等支出與本業、附屬業務之關連性，則
    因屬於權利發生後之消滅事由，故有關成本及費用存在之事
    實，不論從證據掌控或利益歸屬之觀點，均應由主張扣抵之
    納稅義務人即原告負擔證明責任，故原告主張系爭管理服務
    費係與其本業或附屬業務相關之支出，自應由原告負舉證之
    責。
  (三)次依首揭查核準則第70條第2 項前段規定，國內分公司分攤
    國外總公司管理費用之計算，除有特殊情形報經稽徵機關核
    准採用其他標準外，應以台灣分公司之營業收入占總公司與
    所屬各營業部門，或分支營業機構之營業收入之比例為分攤
    標準，以符收入成本費用配合原則。又依同條項中段規定，
    營利事業申報分攤國外總公司管理費用時，應提供國外總公
    司所在地合格會計師簽證，載有國外總公司全部營業收入及
    總公司管理費用金額之國外總公司財務報告，並經我國駐在
    地使領館或我國政府認許機構之簽證，或外國稅務當局之證
    明。核此規定之意旨，即在確立營利事業應舉出上開文件以
    證明前述分攤比例之計算要素，盡其舉證責任。
  (四)本件原告主張其為港商里昂之唯一分公司，其已依查核準則
    第70條第3項規定提供港商里昂91年度財務報告等文件，被
    告迴異以往年度之認定標準，否准認列原告分攤港商里昂之
    管理費用，自有違誤云云。是本件爭點在於：(1)原告是否港
    商里昂之唯一分公司？(2)原告主張應分攤系爭總公司管理費
    用，是否業依查核準則第70條之規定提供所需文件？(3)被告
    就原告之營業收入課稅，卻否准分攤系爭總公司管理費用之
    認列，是否違反所得稅法第24條所示收入成本費用配合原則
    ？(4)被告針對原告於過往年度，依相同方式申報分攤總公司
    之管理費用，均准予認列，卻自90年度（另經本院以98年度
    訴字第1208號受理）起採取不同處理方式，是否有違行政自
    我拘束原則？
五、原告是否港商里昂之唯一分公司？固然依前揭查核準則第70
    條之規定，國外總公司管理費用之分攤僅限於國內分公司，
    並不及於關係企業及不具法人格之辦事處，惟本件原告以其
    為港商里昂母公司之唯一分公司應分攤母公司之管理費用，
    其是否為唯一分公司影響前述比例之核定，故此為本件之重
    要爭點？經查：本件原告主張其為唯一分公司之佐證為港商
    里昂90年度組織圖（原證17）及經公證簽證之公司董事聲明
    書（原證11），經查：
    1.原告主張該組織圖顯示，港商里昂（Credit Lyonnais
      Securities(Asia)Ltd）旗下有其100%投資之Credit
      Lyonnais Securities Futures Ltd，及Credit Lyonnais
      Securities(Asia)Ltd Taiwan Branch即原告、Rep
      Office-Shanghai、-Shenzhen即在大陸上海及深圳有2 處
      辦事處，其他圖面上橫向之組織則為原告之關係企業，因
      而僅原告為港商里昂之唯一分公司（見本院卷一第335 頁
      ）。然依被告自港商里昂WWW.CLSA.COM網站下載列印該網
      站所列示之CLSA office顯示CLSA除於香港（CLSA HONG
      KONG）、美國（Calyon Securities USA）、新加坡（
      CLSA Singapore）及英國（CLSA UK ）設有營運中心外，
      另於澳洲（CLSA Sydney ）、大陸（CLSA Beijing、
      Shanghai、Shenzhen）、日本（Calyon Securities
      Japan ）、韓國（CLSA Korea）、馬來西亞（CLSA
      Malaysia）、杜拜（Calyon Gulf ）、印度（CLSA India
      ）、印尼（CLSA Indonesia）、模里西斯（CLSA
      Mauritius ）、菲律賓（CLSA Philippines）、臺灣（
      CLSA Taiwan ）及泰國（CLSA Thailand ）等地分設據點
      ，其中台灣office之地址為「27/F,95,Sec.2,Dunhau S.
      Rd,Taipei 106,Taiwan,Republic Of China」（見本院卷
      三第329 頁），適與本件原告住址相同，顯見原告與其網
      頁所揭示之各地office之地位應屬一致，倘原告與港商里
      昂間具有本公司、分公司之關係，則其他office亦然。又
      迄今上開網站內容仍宣稱港商里昂是一間包辦證券經紀、
      投資銀行、私人投資等業務的金融機構，成立於1986年的
      里昂證券總部設於香港，分行包括10餘個亞洲城市、杜拜
      、倫敦、模里西斯、紐約。港商里昂既已具歷史，且於金
      融業界頗富盛名，其網站所揭示之訊息應具相當可信度，
      乃原告提供予稅捐稽徵機關之組織圖竟與網站揭示之訊息
      不同，原告自應釋疑以完盡其舉證責任。
    2.原告另提供證29-32、35-44（附於本院卷三）等公司登記
      文件，主張由各該登記內容即明前開組織圖橫向機構與港
      商里昂間均屬關係企業，足證除原告別無其他分公司一節
      。姑置原告提出者均為原文且未經認證之影印文件，其證
      據能力已有重大瑕疵於不論，港商里昂是否有其他關係企
      業與原告非其唯一分公司之爭點無涉。蓋上開網站所揭示
      之其他營業據點與其主張為關係企業者並非同一，此由其
      中證30「里昂證券投資顧問股份有限公司」址設台北市○
      ○○路○ 段117 號6 樓、代表人為顧家利，與本件原告名
      稱、住址、代表人均不相同，即與原告無涉可明。故原告
      主張其有關係企業一節，並不能排除上開網站上揭示與原
      告同列office地位之據點與港商里昂不具本公司、分公司
      之營運關係。
    3.另原告舉出為證所謂「經公證簽證之公司董事聲明書（原
      證11）」，乃原告致PuHua & Associates此一機構之聲明
      書，其內容為：「Confirmation Letter （for purpose
      of independence clarification only）」內容為：「In
      response to inquiries by PuHua & Associates （“
      PuHua ”）, we, CLSA.,Ltd Taipei Branch.（“the
      Company ”）, hereby confirm the fllowing ：Within
      the attached CLSA group chart, none of the
      entities which own 20% or more of outsatnding
      voting shares of the Company files its aduit
      report with the US Securities and Exchange
      Commission；None of the Company's investees （if
      any ）which the Company owns 20% or more of
      outsatnding voting shares files it audit with the
      US Securities and Exchange Commission ；」，意指應
      PuHua & Associates之要求，原告確認下列事項：就附表
      所示組織圖（所載公司或組織），沒有任何持有本公司已
      發行有選舉權之股份總數百分之廿以上者，向美國證券交
      易委員會提出查帳報告（或會計檢查報告）；沒有任何本
      公司持有已發行有選舉權之股份總數百分之廿以上之被投
      資方，向美國證券交易委員會提出查帳報告。故其內容並
      無關乎原告是否為港商里昂之唯一分公司。是項證據顯然
      不足為據。
    4.其餘關於原告於84年間申請設立所提出之組織圖（見本院
      卷三第307 頁）上列載「other affiliate office」之意
      義，兩造雖亦有爭執，惟該組織架構係原告成立前為辦理
      原告設立而提出，無助於本件事實之認定，自毋庸論究。
六、原告主張應分攤系爭總公司管理費用，是否業依查核準則第
    70條之規定提供所需文件？首揭查核準則第70條第2 項後段
    規定「分公司分攤國外總公司管理費用，應由該分公司辦理
    當年度所得稅結算申報時，提供國外總公司所在地合格會計
    師簽證，載有國外總公司全部營業收入及總公司管理費用金
    額之國外總公司財務報告，並經我國駐在地使領館或我國政
    府認許機構之簽證，或外國稅務當局之證明」，而此等文件
    之內容自必須足以供計算同條項前段所規定之「分攤管理費
    用之計算，應以總公司與所屬各營業部門，或分支營業機構
    之營業收入百分比，為計算分攤標準」，始得謂營利事業已
    提供完足之文件。經查：
    1.原告固然提供港商里昂財務報告等諸多財務文件如證1-3
      、9 、10、18、19，惟承前所述，原告之本公司港商里昂
      於全世界並非僅止原告一家分公司而已，故港商里昂之財
      務報告應將總公司與所屬各營業部門，或分支營業機構之
      營業收入全部載入財務報告，始得謂其符合法律規定，乃
      原告所提之各項財務報告僅載有港商里昂及原告為營業收
      入，並未載入其所屬各營業部分、分支營業機構之收入，
      即無法計算分攤比例。
    2.再由原告於訴訟中提出之原證1 港商里昂財務報告之中文
      譯本（本院卷二99頁以下證25，被告對內容不爭執）、及
      營業收入分析表（本院卷二153 頁證26）、管理費用分析
      表（本院卷二155 頁證27）對照以觀，原證25財務報告第
      4 頁損益表載有人事費用（US＄53,128,845元）、佣金費
      用（US＄13,835,645元）、利息支出（US＄1,999,127 元
      ）、營業租賃（US＄2, 909,346元）、通信交通費用（US
      ＄2,767,551 元）、和解費用（US＄2,540,194 元）、其
      他營運支出（US＄34,193,433元）等，合計總費用為US＄
      111,374 仟元；而原證27表三載明管理費用為US＄68,787
      ,712元，係如何由總費用US＄111,374 仟元中析出？又管
      理費用US＄68,788仟元中如何區分屬於表五非營業部門之
      管理費用US＄25,692仟元（即本件分攤之基礎），尚無以
      由財務報告中得見緣由，自無以認定有何總公司管理費用
      可資分攤。
    3.至原告指摘被告另行要求提出港商里昂之母公司Credit
      Lyonnais Securities Asia B.V.91年度合併財務報告，
      增加法律所無之要求，於法不合一節，經查，原告主張分
      攤其本公司之管理費用，自年度收入總額中予以減除，原
      告就此自負有舉證責任。而原告固依法提出形式上符合查
      核準則之文件，惟此文件既不足以供被告核計分攤比例及
      分攤數，已如前述，原告自應另行舉證以為補強。被告業
      已陳明其表示原告可提出母公司之合併財務報告供核，係
      因原告所提證28港商里昂91年度財務報告中文摘譯本第16
      頁載明：「集團報表並未編製，因為本公司為其他公司完
      全持股之公司」、及第25頁記載：「本公司之母公司
      Credit Lyonnais Securities Asia B.V.將本公司納入合
      併報表。」（見本院卷二第265 、283 頁），故由港商里
      昂91年度財務報告，無法究明已否包括港商里昂來自各分
      支機構之全部營業收入，即非不得由港商里昂母公司之合
      併報表一窺究竟。原告就其負有舉證責任之事項，本可斟
      酌被告陳明內容辦理，尚難指此為被告增加法律所無之限
      制。
七、被告就原告之營業收入課稅，卻否准分攤系爭總公司管理費
    用之認列，是否違反所得稅法第24條所示收入費用配合原則
    ？經查，收入費用配合原則是一種會計原則，所稱費用係指
    符合相關稅法規定得以列報之金額，會計師受託辦理所得稅
    查核簽證申報時，就各項損益項目均應抽查相關文件、憑證
    及帳簿資料，核對是否相符，如屬相符，應與收入在同一會
    計期間認列。查核準則第70條有關分攤國外總公司管理費用
    之規定，亦源自於前揭收入費用配合原則，自應受相同規範
    。被告就原告所提供港商里昂之91年度財務報告多所質疑，
    原告即陸續提出補充資料如原證2 、3 、9 、10、18、19，
    有關港商里昂公司之財務報告理當由其會計師於簽證時，即
    就各損益項目均予抽查相關文件、憑證及帳簿資料，核對是
    否相符，以落實法律要求經會計師查核簽證之意旨。惟依原
    告提出證10港商里昂營業收入及管理費用對照表之中譯本載
    明會計師之查核程序為「(a) 管理部門所提出之總費用明細
    表與公司之帳冊及紀錄相符。(b) 總費用明細表中之US＄11
    1,374,000 元與公司經審計查核後之會計資料相符。」、查
    核結果為「1.公司提供總費用知名細表如下附件。關於上開
     (a)在查核序，我們發現總數與公司之帳冊及紀錄一致。2.
    執行上開(b) 之查核程序，我們發現US＄111,374,000 元之
    費用與2002年之審計後之數據一致。」（見本院卷一第247
    、249 頁），足見會計師受託辦理查核簽證港商里昂之財務
    報告時，並未落實特殊目的之查核工作，實際就各項損益項
    目抽查相關文件、憑證及帳簿資料，核對是否相符。則該部
    分費用自難准予認列。至原告援以為據之本院95年度訴更一
    字第136 號判決，係基於該案原告確有分攤總公司管理費用
    之基礎事實所為之判斷，與本件被告尚難依原告所提文件認
    定有分攤管理費用之情節不同，自難為相同之認定。
八、本件處分有無違反行政自我拘束原則？
    「按平等原則要求行政機關對於事物本質上相同的事件作相
    同的處理，乃形成行政自我拘束原則，故憲法上的平等原則
    係指合法的平等，並不包含違法的平等。行政先例必須是合
    法的，乃行政自我拘束的前提要件，憲法之平等原則，並非
    賦予人民有要求行政機關重複錯誤的請求權。」最高行政法
    院95年度判字第317 號裁判意旨參照。本件綜上各節，被告
    以原告非港商里昂之唯一分公司，所提出外國總公司之財務
    報告不足以明瞭總公司之營業收入，難以核定分配比例；又
    財務報告未經會計師核對原始憑證予以查核簽證，無以核定
    總公司之管理費用，乃否准認列原告申報之分攤外國總公司
    管理費用，並無不合。原告指其過往年度均採同一申報方式
    並未經剔除，此屬被告漏未斟酌，非得逕謂之為合法，自難
    援為適用平等原則之準據。原告主張本件核定有違平等原則
    云云，並無可採。
九、綜上，原處分於法並無不合，訴願決定予以維持，亦無違誤
    。原告訴請撤銷，為無理由，應予駁回。
十、本件判斷如上，兩造其餘攻防並不影響判決結果，爰不一一
    贅述，併此明。
據上論結，本件原告之訴為無理由，爰依行政訴訟法第98條第1
項前段，判決如主文。
中    華    民    國    98    年    11   月     19    日
                       臺北高等行政法院第四庭
                               審判長法  官  黃  本  仁
                                     法  官  陳  秀  
                                     法  官  李  玉  卿
上為正本係照原本作成。
如不服本判決，應於送達後20日內，向本院提出上訴狀並表明上
訴理由，如於本判決宣示後送達前提起上訴者，應於判決送達後
20日內補提上訴理由書（須按他造人數附繕本）。
中    華    民    國    98    年    11   月     19    日
                                     書記官  陳  又  慈


司法院資訊處製作；財團法人民間司法改革基金會備份。
